臺灣高等法院刑事判決　　　　　　　　95年度上訴字第4335號
上　訴　人
即　被　告　甲○○
上列上訴人因毒品危害防制條例案件，不服臺灣士林地方法院95
年度訴字第830號，中華民國 95年10月13日第一審判決（起訴案
號：臺灣士林地方法院檢察署94年度毒偵字第2498號、95年度毒
偵字第690號），提起上訴，本院判決如下：
    主  文
上訴駁回。
    事  實
一、甲○○曾因違反肅清煙毒條例案件，經臺灣士林地方法院於
　　民國84年11月15日以84年度訴字第1207號判決判處有期徒刑
    3年1月，復經本院於85年4月23日以85年度上訴字第1319 號
    判決上訴駁回確定，並入監服刑於86年11月25日縮短刑期假
    釋出監。惟其於假釋期間之87年間又因施用第一級毒品海洛
    因案件，經觀察、勒戒後，認有繼續施用毒品之傾向，復經
    臺灣板橋地方法院以87年度毒聲字第2087號裁定令入戒治處
 　 所施以強制戒治1年，嗣戒治3月後，經評定戒治成績合格，
    又經該院以88年度毒聲字第1319號裁定停止戒治交付保護管
    束，而於88年3月30日停止戒治出所，同年9月21日保護管束
    期滿，經臺灣板橋地方法院檢察署檢察官於同年11月25日以
    88年度戒毒偵字第174 號不起訴處分確定。嗣其違反肅清煙
    毒條例案件之徒刑假釋遭撤銷，故自 88年4月22日起執行其
    殘刑，迄 89年11月3日縮短刑期執行完畢。復於前案強制戒
    治執行完畢後5年內之93年2月底起至93年11月20日止，連續
    施用第一級毒品海洛因以及於 93年5月17日施用第二級毒品
    安非他命，經臺灣士林地方法院94年度訴字第262號於94年5
    月27日判決並定應執行有期徒刑1年2月，於同年7月27 日確
    定（現因該案在台灣台北監獄執行中）。詎仍未戒除毒癮，
    復基於施用第一級毒品海洛因之概括犯意，自前案事實審94
    年5月27日宣示判決後某日起至94年10月3日晚上11時30分許
    止，在臺北市○○區○○路2段37號4樓住處，以針筒注射或
    摻入香菸內點燃吸食之方式，連續施用第一級毒品海洛因多
    次。嗣經警於 94年8月18日上午10時35分許，與呂雅慧（業
    經不起訴處分確定）在臺北市○○區○○路85巷12號樓梯間
    查獲，並當場扣得第一級毒品海洛因一包（淨重0.66公克）
    、供施用毒品所使用之針筒2支；及於 94年10月4日下午1時
    許，在同市○○區○○路與武昌街口查獲，並當場扣得第一
    級毒品海洛因一包（淨重0.04公克）。
二、案經台北市政府警察局萬華分局報請台灣士林地方法院檢察
    署檢察官偵查起訴。
    理  由
壹、認定被告犯罪所憑之證據及理由：
一、訊據被告甲○○對於上揭連續施用第一級毒品海洛因之事實
    於原審及本院審理時均坦承不諱，並有 94年8月18日為警查
    獲時扣得之第一級毒品海洛因1包（淨重0.66公克）及針筒2
    支、94年10月4日為警查獲時扣得之第一級毒品海洛因1包（
    淨重0.04公克）扣案可資佐證。另被告於 94年8月18日、同
    年10月4 日為警查獲後所採集之尿液，經送台灣檢驗科技股
    份有限公司鑑驗結果，均呈鴉片類陽性反應，此有該公司濫
    用藥物檢驗報告2紙附卷可稽。參以94年8月18日及94年10月
    4 日扣案之白色粉末各一包，經送法務部調查局鑑定結果，
    確均檢出第一級毒品海洛因成分，此有法務部調查局94年11
    月8日調科壹字第020007497號、94年12月4日調科壹字第020
    007562 號鑑定通知書各1紙在卷足按，堪認被告前揭自白與
    事實相符，被告確有連續施用第一級毒品海洛因犯行堪以認
    定。
二、按毒品危害防制條例全文三十六條係九十二年七月九日修正
    公布，並自九十三年一月九日施行，修正後第二十條第三項
    規定：「依前項規定為觀察、勒戒或強制戒治執行完畢釋放
    後，五年後再犯第十條之罪者，適用本條前二項之規定」。
    其修正立法理由為：「‧‧‧ (二) 觀察、勒戒或強制戒治
    後五年後再犯者，顯見前所實施之觀察、勒戒或強制戒治已
    足以遮斷其施用毒品之癮，為期自新及協助其斷除毒癮，對
    此五年後再犯者爰明定仍適用初犯之規定，先經觀察勒戒、
    強制戒治之程序‧‧‧」，又同條例第二十三條第二項規定
    ：「觀察、勒戒或強制戒治執行完畢釋放後，五年內再犯第
    十條之罪者，檢察官或少年法院（地方法院少年法庭）應依
    法追訴或裁定交付審理」，其修正之立法理由：「‧‧‧配
    合本條例修正簡化施用毒品犯之刑事處遇程序，僅區分為初
    犯、五年後再犯，修正第二項刪除二犯及三犯之規定。至明
    定觀察、勒戒、強制戒治執行完畢釋放後五年再犯者，檢察
    官依法追訴或少年法院應裁定交付審理之立法理由：(一)經
    觀察、勒戒或強制戒治執行完畢釋放後五年內再犯者，其再
    犯率甚高，原據以實施之觀察勒戒及強制戒治既已無法收其
    實效，爰施以刑事處遇。(二)本條例原規定施用毒品之二犯
    及三犯，除須予以刑事處遇程序外，另仍須施以強制戒治之
    保安處分，惟此與現行「一罪不兩罰」之刑事思潮有違，爰
    予以修正觀察、勒戒或強制戒治執行完畢釋放後，五年內再
    犯第十條之罪者，檢察官或少年法院（庭）應依法追訴或裁
    定交付審理，即僅施以刑事處遇程序而不再施以保安處分」
    。是毒品危害防制條例於九十二年七月九日修正公布，並自
    九十三年一月九日起施行後，將原有之初犯、二犯、三犯，
    及繁複之處遇程序，簡化為初犯、再犯二種；規定於觀察、
    勒戒或強制戒治執行完畢釋放後五年內再犯者，即應依法追
    訴或裁定交付審理。於觀察、勒戒或強制戒治執行完畢釋放
    後，五年後再犯者，顯見前所實施之觀察、勒戒或強制戒治
    已足以遮斷其施用毒品之癮，為期自新及協助其斷除毒癮，
    對此五年後再犯者爰明定仍適用初犯之規定，先經觀察勒戒
    、強制戒治之程序。細繹上述毒品危害防制條例第二十條、
    第二十三條之立法理由，係著眼於觀察、勒戒或強制戒治之
    執行，是否足生遮斷之效果，而為不同之處置，是修正後毒
    品危害防治條例第二十條第三項規定「觀察、勒戒或強制戒
    治執行完畢後，五年後再犯」，應係指前次觀察、勒戒或強
    制戒治執行完畢釋放後五年內均未再有任何施用毒品之犯行
    ，基此，茍其施用毒品之犯行，前經觀察、勒戒或強制戒治
    執行完畢後，五年內曾因再施用毒品之行為，而經法院判處
    刑罰之處遇程序確定者，縱其係於觀察、勒戒或強制戒治執
    行完畢五年後再為施用毒品者（即舊法時代之三犯或三犯以
    上），因其於治療程序之保安處分執行完畢五年內，既仍有
    繼續施用毒品之犯行，即難認前所執行之治療程序有何戒除
    其身心毒癮之成效可言，自不得僅憑該次施用毒品犯行係在
    前次執行治療程序之保安處分完畢後，五年後再犯一端，即
    依新法第二十條第三項規定，逕認為「初犯」，而適用同條
    第一、二項之觀察、勒戒或強制戒治等治療程序，否則無異
    使接受治療程序執行成效不彰，而屢犯施用毒品罪之行為人
    ，僅因其施用毒品行為與前次觀察、勒戒或強制戒治完畢之
    時間相距已逾五年，反得循初犯之保安處分程序，於經裁定
    令入觀察勒戒處所施以觀察、勒戒後，即可獲得檢察官不起
    訴處分之寬典，顯非毒品危害防制條例之立法本旨，亦與修
    法意旨有違，是於此種情形，自無再經觀察、勒戒或強制戒
    治之必要，應得逕行追訴處罰（最高法院 95年度第7次刑事
    庭會議、95年度台上字第517號、第1071號判決參照）。
三、被告於本院審理時雖辯稱：伊已經勒戒過，勒戒完後也回台
    北監獄執行，變成一罪二判等語。惟查本件被告係於87年間
    因施用第一級毒品海洛因案件，經觀察、勒戒後，認有繼續
    施用毒品之傾向，復經臺灣板橋地方法院以87年度毒聲字第
    2087號裁定令入戒治處所施以強制戒治1年，嗣戒治3月後，
    經評定戒治成績合格，又經該院以88年度毒聲字第1319號裁
    定停止戒治交付保護管束，而於 88年3月30日停止戒治出所
    ，同年9月21 日保護管束期滿，經臺灣板橋地方法院檢察署
    檢察官於同年11月25日以88年度戒毒偵字第174 號不起訴處
    分確定。復於前案強制戒治釋放出所保護管束期滿5 年內之
    93年2月底起至 93年11月20日止，連續施用第一級毒品海洛
    因以及於 93年5月17日施用第二級毒品安非他命，經臺灣士
    林地方法院94年度訴字第262號於94年5月27日判決並定應執
    行有期徒刑1年2月，於同年7月27 日確定（現於台灣台北監
    獄執行中），此有電腦查詢臺灣板橋地方法院檢察署檢察官
    88年度戒毒偵字第174 號不起訴處分書、臺灣士林地方法院
    94年度訴字第262號判決及本院被告全國前案紀錄表各1份在
    卷可考。詎被告仍未戒除毒癮，復再施用第一級毒品海洛因
    。按被告既係於強制戒治執行完畢後五年內已經再犯，經依
    法追訴處罰，縱其本件再度施用毒品之時間，在初犯經強制
    戒治執行完畢釋放五年以後，因已不合於「五年後再犯」之
    規定，且因已於「五年內再犯」，顯見其再犯率甚高，原實
    施強制戒治，已無法收其實效，依上揭意旨，即應依該條例
    第十條之規定逕行追訴處罰。從而檢察官據以起訴自屬適法
    ，至於被告所辯其因本案已被裁定觀察勒戒乙節，因觀察勒
    戒治療程序之保安處分與刑罰之處遇程序本屬不同之範疇，
    被告所辯事涉被告得否依毒品危害防治條例第20條之規定聲
    請重新審理或依同條例第30條之1 規定請求賠償而已，並不
    影響刑罰部分之追訴處罰。被告所辯並不可採。故本件事證
    明確，被告犯行洵堪認定，應依法論科。
貳、論罪部分：
一、新舊法比較：
（一）按中華民國刑法業經總統於94年2月2日以華總一義字第09
      400014901號令修正公布，並自 95年7月1日起施行。本次
      新修正施行之刑法，除修正累犯之成立要件外，並將修正
      前刑法第56條連續犯之規定刪除。而被告於行為後之新法
      變更累犯及連續犯等規定，雖均非屬犯罪構成要件之變更
      ，惟均顯已影響行為人刑罰之法律效果，自屬法律有變更
      ，應依新修正刑法第2條第1項規定：「行為後法律有變更
      者，適用行為時之法律。但行為後之法律有利於行為人者
      ，適用最有利於行為人之法律。」，於審判中法院適用本
      法之時，須比較新舊法後，適用以最有利於被告之法律，
      惟如比較新舊法後並無區別，則應適用行為時之規定。次
      按，犯罪在刑法施行前，比較裁判前之法律孰為有利於行
      為人時，應就罪刑有關之一切情形，比較其全部之結果，
      而為整個之適用，不能割裂而分別適用有利益之條文，最
      高法院27年度上字第2615號判例定有明文。修正前刑法第
      56條規定：「連續數行為而犯同一之罪名者，以一罪論。
      但得加重其刑至二分之一」。連續犯在本質上應屬數罪，
      僅係基於訴訟經濟或責任吸收原則之考量，而論以一罪，
      是以行為人若基於概括之犯意，而以連續數行為犯基本構
      成要件相同之罪名，依修正前刑法之規定，僅論以一罪，
      並就論處之最高刑度得加重至法定最高本刑二分之一。惟
      如連續犯廢除後，則因被告所為本係數行為，則應論以數
      罪，並以數罪併罰定其應執行之刑。是以，比較新、舊法
      結果，仍應適用較有利於被告之行為時法律即舊法論以連
      續犯。
（二）至於修正前刑法第47條規定：「受有期徒刑之執行完畢，
      或受無期徒刑或有期徒刑一部之執行而赦免後，五年以內
      再犯有期徒刑以上之罪者，為累犯，加重本刑至二分之一
      」。而修正後刑法第47條第1 項規定：「受徒刑之執行完
      畢，或一部之執行而赦免後，五年以內故意再犯有期徒刑
      以上之罪者，為累犯，加重本刑至二分之一。」，比較新
      舊法之結果，若被告於前案受有期徒刑執行完畢後五年內
      ，故意再犯有期徒刑以上之罪者，新舊法於此均構成累犯
      而無區別，對被告而言並無有利或不利之情形，自不生新
      舊法比較之問題，併予敘明。
二、核被告所為，係犯毒品危害防制條例第10條第1 項之施用第
    一級毒品罪，被告持有第一級毒品海洛因進而施用，持有毒
    品之低度行為，應為施用毒品之高度行為所吸收，不另論以
    持有第一級毒品罪。又被告先後多次施用第一級毒品海洛因
    之犯行，時間緊接，手段相同，且係犯構成要件相同之罪，
    顯係基於概括犯意反覆為之，為連續犯，應依修正前刑法第
    56條之規定以1 罪論，並依法加重其刑。又被告有事實欄所
    載前科執行情形，此有本院被告前案紀錄表1 份在卷可參，
    其於前案有期徒刑執行完畢後5 年之內，再犯有期徒刑以上
    之本罪，係屬累犯，應依刑法第47條之規定遞加重其刑。
參、原判決應予維持之理由：
    原審以被告罪證明確，適用毒品危害防制條例第10條第1 項
    、第18條第1項前段，刑法第2條第1項、第11 條前段、刑法
    第56條（修正前）、第47條、第38條第1項第2款之規定，並
    審酌被告前曾多次違反肅清煙毒條例案件，並因犯施用毒品
    案件，經送觀察勒戒及強制戒治，仍不知戒絕，於前案有期
    徒刑執行完畢後，又觸犯本件犯行，一再戕害己身，顯示其
    定力不足、意志不堅、易受外界誘惑，原不宜寬縱，惟念其
    於審理中坦承犯行，頗有悔意，態度良好，及本案前經原審
    以95年度毒聲字第46號裁定令入勒戒處所觀察勒戒，被告因
    而自95年5月2日送台灣士林看守所附設台北勒戒所執行觀察
    勒戒處分，但嗣檢察官聲請原審裁定令入戒治處所施以強制
    戒治時，經原審法院以95年度毒聲字第328 號裁定駁回其聲
    請，檢察官乃據而起訴，嗣於同年7月18 日將被告解送台灣
    台北監獄執行上述確定判決（詳見94年度毒偵字第2498偵查
    卷第108頁至123頁），自 95年5月2日迄於同年7月18日止被
    告送觀察勒戒期間，其已因本案犯行而受拘束等一切情狀，
    酌情判處被告有期徒刑七月，以示懲儆，並說明扣案之第一
    級毒品海洛因貳包（驗餘淨重分別為0.66公克、0.04 公克）
    均沒收銷燬之，另扣案之針筒2 支，係供犯罪所用之物且為
    被告與呂雅慧所共有，業據被告供明在卷，爰依刑法第38條
    第1項第2款之規定宣告沒收。原審認事用法並無不當，量刑
    亦屬適當，被告提起上訴，猶執陳詞指稱伊已勒戒過，變成
    同一案件一罪兩判等語，其上訴為無理由，應予駁回。
肆、據上論斷，應依刑事訴訟法第368條，判決如主文。
本案經檢察官劉靜婉到庭執行職務。
中　　華　　民　　國　　96　　年　　1　　月　　11　　日
　　　　　　　　　刑事第七庭    審判長法　官  陳正雄
　　　　　　　　　　　　　　　　　    法　官  許宗和
　　　　　　　 　 　　　　　　　　　　法　官  許錦印
以上正本證明與原本無異。
如不服本判決，應於收受送達後十日內向本院提出上訴書狀，其
未敘述上訴之理由者並得於提起上訴後十日內向本院補提理由書
（均須按他造當事人之人數附繕本）。
                                      書記官  楊妙恩
中　　華　　民　　國　　96　　年　　1 　　月　　18　　日
附錄本案論罪科刑法條全文：
毒品危害防制條例第10條：
施用第一級毒品者，處六月以上五年以下有期徒刑。
施用第二級毒品者，處三年以下有期徒刑。
